【裁判字號】    99,訴,2074
【裁判日期】    991231
【裁判案由】    塗銷所有權移轉登記
【裁判全文】
臺灣臺中地方法院民事判決              99年度訴字第2074號
原      告  台新國際商業銀行股份有限公司
法定代理人  吳清文
訴訟代理人  施振源
            黃塏今
            洪永鴻
            范志賓
            張智賢
被      告  陳思諭
            謝明軒
上列當事人間請求塗銷所有權移轉登記事件，本院於民國99年12
月28日言詞辯論終結，判決如下：
    主      文
原告之訴駁回。
訴訟費用由原告負擔。
    事實及理由
壹、程序方面：被告陳思諭經合法通知，未於言詞辯論期日到場
    ，核無民事訴訟法第386條各款所列情形，爰依原告之聲請
    ，由其一造辯論而為判決。
貳、實體方面：
一、原告主張：
（一）被告陳思諭於民國（下同）92年2月向原告申請卡號00000
      00000000000號之現金卡使用，至99年7月20日止消費記帳
      尚欠新臺幣（下同）946,621元（含本金485,549元、利息
      461,072元），未按期給付業逾1586日。被告陳思諭於94
      年11月1日開始逾期未繳帳款，被告間為避免被告陳思諭
      因債務問題，導致其所有不動產遭債權人強制執行，乃通
      謀虛偽意思表示，將被告陳思諭所有坐落臺中市○○區○
      ○段1074地號土地，應有部分30,000分之909及其上同段8
      77建號即門牌號碼臺中市○○區○○路154巷21號7樓之2
      房屋所有權全部（以下合稱系爭房地），經臺中市中興地
      政事務所於95年7月28日移轉登記予被告謝明軒所有，系
      爭房地之移轉時間在被告陳思諭債務發生逾期未清償之後
      ，時點相距甚近，且系爭房地本有抵押權設定，買賣之後
      又無塗銷抵押權亦未變更抵押債務人登記，顯不符一般交
      易慣例，另被告間具有朋友關係，買賣價金不符合常情，
      顯見被告間就系爭房地所為之買賣債權及物權行為，係為
      通謀虛偽意思表示，其目的在逃避債權人之追償，以買賣
      行為之名行脫產之實，至為明顯，依民法第87條第1項規
      定應屬無效，爰依民法第113條及第242條之規定，訴請確
      認被告間就系爭房地之買賣關係不存在，並代位被告陳思
      諭向被告謝明軒請求塗銷系爭房地之所有權移轉登記，及
      回復登記為被告陳思諭所有。
（二）縱認被告間就系爭房地所有權之移轉非通謀虛偽，惟被告
      陳思諭於負債期間曾求助於親友，被告謝明軒對於被告陳
      思諭之財務狀況應無不知情之理，經買賣後被告陳思諭仍
      居住於該地，而抵押債務人仍設定被告陳思諭，此有違一
      般交易慣例之事實，亦可窺知買受人並無所有之意思，而
      移轉時點又為被告陳思諭債務逾期履行困難之後，其移轉
      之意圖乃為脫產以避免遭債權人強制執行至為明顯，故難
      謂被告間無脫產之惡意。況被告陳思諭無其他財產可供清
      償，是縱認被告間之買賣，非屬通謀虛偽意思表示，惟被
      告謝明軒購買系爭房地時，就已知被告陳思諭積欠債務，
      且知被告陳思諭無還款能力，被告明知其等之有償行為已
      損及原告對被告陳思諭債權之行使，原告自得依民法第24
      4條第2項及第4項之規定，備位訴請撤銷被告間就系爭房
      地之買賣及所有權移轉行為，並請求被告謝明軒應塗銷該
      所有權移轉登記，回復所有權移轉登記予陳思諭所有。
（三）聲明：
    1.先位部分：(1)確認被告間就系爭房地於95年7月1日之買賣
      關係不存在。(2)被告謝明軒應就系爭房地於95年7月28日
      以買賣為原因所為之所有權移轉登記予以塗銷，並回復為
      被告陳思諭所有。
    2.備位部分：(1)被告間就系爭房地於95年7月1日以買賣為原
      因所為債權行為及於95年7月28日所有權移轉登記之物權
      行為，均應予撤銷。(2)被告謝明軒應將系爭房地於95年7
      月28日經地政機關以買賣為原因所為之所有權移轉登記，
      予以塗銷，並回復登記為被告陳思諭所有。
二、被告部分：
（一）被告陳思諭經合法通知未於言詞辯論期日到場，亦未提出
      書狀，作何聲明或陳述。
（二）被告謝明軒則以：
    1.被告謝明軒於95年7月1日以250萬元向被告陳思諭購買系
      爭房地，並於同年月4日支付頭期款10萬元，惟事後被告
      謝明軒發現售價過高，乃要求停止過戶，然系爭房地已過
      戶完成，而為避免二次過戶之煩，雙方商議，俟被告陳思
      諭找到新買主後再一併過戶。嗣於96年9月19日被告陳思
      諭仍未找到買家，即主動減價為205萬元，並要求被告謝
      明軒承接系爭房地第一、二順位抵押債務後，再支付81萬
      元予被告陳思諭，被告謝明軒即答應上開條件，並於96年
      9月20日支付現金81萬元給被告陳思諭，被告陳思諭並在
      買賣契約書上簽收，尚餘124萬元，由被告謝明軒承接被
      告陳思諭對臺灣銀行股份有限公司（下稱臺灣銀行）之第
      一順位抵押債務94萬元，及對陳玲莉之第二順位抵押債務
      30萬元，而被告謝明軒買受系爭房地後即出租他人，從未
      出租給被告陳思諭，故被告陳思諭自此即未居住該屋。
    2.被告間就系爭房地之買賣非通謀虛偽，且被告謝明軒並非
      無償取得，被告謝明軒雖知被告陳思諭尚有債務，然對其
      債務金額及債權人為何，均不清楚，自非明知就系爭房地
      產權之移轉有損害原告之債權可言。另被告謝明軒買受系
      爭房地後，因臺灣銀行水湳分行不同意變更抵押權內容，
      故被告謝明軒只能將錢存入臺灣銀行西屯分行被告陳思諭
      帳戶，銀行即自動扣款，故從96年9月起至99年9月止，被
      告謝明軒每月存13,000元至14,000元不等；99年10月起即
      從被告謝明軒在上海商業銀行新店分行帳戶轉至臺灣銀行
      水湳分行被告陳思諭帳戶，99年10月份轉帳13,000元、11
      月份轉帳14,000元。至於另一抵押權人陳玲莉部分，從96
      年9月起至99年11月止，被告謝明軒每月支付利息500元，
      陳玲莉均已收受。
    3.聲明：如判決主文所示。
三、得心證之理由：
（一）原告主張被告陳思諭於92年2月向原告申請現金卡使用，
      至99年7月20日止消費記帳尚欠946,621元，於94年間開始
      逾期未繳，及被告間於95年7月1日、95年7月28日就系爭
      房地為買賣之債權契約並辦理所有權移轉登記等情，業據
      其提出台新國際商業銀行「Story生活故事現金卡」與「
      YouBe予備金」增補約定書、債權計算書、系爭房地土地
      及建物登記第二類謄本等件附卷可稽，堪信屬實。至原告
      先位之訴主張被告間就系爭房地之買賣契約為通謀虛偽意
      思表示暨備位之訴主張被告間就系爭房地之債權、物權行
      為有損害於原告權利得撤銷之情事等情，俱為被告謝明軒
      所否認，並以前揭情詞置辯。是本件爭執之事項厥為：1.
      被告間於95年7月1日就系爭房地所為之買賣契約是否基於
      通謀虛偽意思表示而無效，原告得否訴請確認無效並代位
      請求被告謝明軒塗銷登記？2.被告間於95年7月1日就系爭
      房地所為買賣之債權行為及95年7月28日所為之所有權移
      轉登記之物權行為，是否基於詐害債權所為，原告得請求
      撤銷並請求被告謝明軒回復登記？茲析述如下：
（二）按當事人主張有利於己之事實者，就其事實有舉證之責任
      。民事訴訟法第277條前段定有明文，故民事訴訟如係由
      原告主張權利者，應先由原告負舉證之責，若原告先不能
      舉證，以證實自己主張之事實為真實，則被告就其抗辯事
      實即令不能舉證，或其所舉證據尚有疵累，亦應駁回原告
      之請求，最高法院17年上字第917號判例解釋甚明。次按
      所謂通謀虛偽表示，係指表意人與相對人相互明知為非真
      意之表示而言，故表意人之相對人不僅須知表意人非真意
      ，並須就表意人非真意之表示相與為非真意之合意，始為
      相當。在贈與或買賣契約，不能僅因契約當事人間有特殊
      親誼關係或價金之交付不實，即謂該贈與或買賣係通謀虛
      偽成立。且第三人主張表意人與相對人通謀而為虛偽意思
      表示者，該第三人應負舉證之責（最高法院51年台上字第
      215號判例、86年度台上字第3865號判決、48年台上字第2
      9號判例參照）。本件原告既主張被告間就系爭房地於95
      年7月1日所為之買賣為通謀虛偽意思表示，依前揭說明，
      原告就此項主張之事實，應負舉證之責。至原告所陳最高
      法院20年上字第709號、42年台上字第170號判例，乃就原
      告僅否認被告於訴訟前所主張之法律關係，而提起消極確
      認之訴所為之闡示，核與本件情形有別，尚不得資為有利
      原告之認定。再按債務人所為之有償行為，於行為時明知
      有損害於債權人之權利者，以受益人於受益時亦知其情事
      者為限，債權人得聲請法院撤銷之，民法第244條第2項定
      有明文。是債權人對於債務人所為之有償行為，如欲聲請
      法院撤銷，必先證明自己之權利係因該項行為致受損害且
      受益人於受益時亦知其情事者而後可，否則即無撤銷權行
      使之可言。準此，原告提起本訴，均須由原告就其先位之
      訴主張被告間為通謀虛偽意思表示之事實，及其備位之訴
      合於民法第244條第2項行使撤銷權之要件負舉證責任，合
      先敘明。
（三）原告先位請求部分：
    1.按確認法律關係之訴，非原告有即受確認判決之法律上利
      益者，不得提起之，民事訴訟法第247條第1項前段定有明
      文。又上開規定所謂即受確認判決之法律上利益，係指因
      法律關係之存否不明確，致原告在私法上之地位有受侵害
      之危險，而此項危險得以對於被告之確認判決除去之者而
      言，故確認法律關係成立或不成立之訴，苟具備前開要件
      ，即堪認有受確認判決之法律上利益，縱其所求確認者為
      他人間之法律關係，亦非不得提起，業經最高法院42年台
      上字第1031號判例闡釋甚明。本件原告主張被告陳思諭於
      積欠原告債務之後，旋即將系爭房地所有權移轉登記予被
      告謝明軒，時間上極具緊密關聯性，被告間成立虛偽買賣
      ，將致妨害原告之債權等情，既為被告謝明軒所否認，則
      被告間買賣關係是否有效存在，難謂原告在私法上之地位
      無受侵害之危險。是原告提起本件確認之訴，以排除此項
      危險，自足認其有即受確認判決之法律上利益，核與前開
      規定相符，當為法之所許。
    2.查被告間分別於95年7月1日、95年7月28日就系爭房地約
      定買賣契約並以買賣為原因辦理所有權移轉登記，有原告
      提出之土地及建物登記謄本存卷可參，復合於本院職權向
      臺中市中興地政事務所調取之土地登記申請書，其「登記
      原因」一欄勾選「買賣」選項，且依序訂有價金為394,42
      8元、263,300元之土地及建築改良物買賣所有權移轉契約
      各一份在卷可稽。又被告謝明軒辯稱：被告間為真實之買
      賣交易，最終買賣價金為205萬元，付款方式為被告謝明
      軒於給付81萬元後，並承接系爭房地第一順位抵押債務94
      萬元，及第二順位抵押債務30萬元，嗣後從96年9月起至9
      9年9月止，被告謝明軒每月存入被告陳思諭設於抵押權人
      臺灣銀行西屯分行帳戶13,000元至14,000元，並由銀行扣
      款。另從96年9月起至99年11月止，每月支付另一抵押權
      人陳玲莉利息500元等情，業據被告謝明軒提出其設於合
      作金庫銀行活期儲蓄存款存摺、被告陳思諭之臺灣銀行綜
      合存款存摺為證，並經證人即被告陳思諭之配偶李世詮到
      庭具結證稱：系爭房地原係被告陳思諭所有，因債務關係
      ，在96年9月20日出賣予被告謝明軒，而被告謝明軒交付
      頭期款81萬元予被告陳思諭時，伊有在現場，被告陳思諭
      並在契約書上簽收等語（見本院99年11月30日言詞辯論筆
      錄）。另證人即被告陳思諭之胞姐陳玲莉亦到庭具結證稱
      ：系爭房地原係被告陳思諭所有，因被告陳思諭積欠伊66
      萬元債務，故設定抵押權30萬元，之後經被告謝明軒告知
      ，伊才知悉被告陳思諭已將系爭房地出賣予被告謝明軒，
      又因伊是抵押權人，故伊與被告謝明軒約定，自96年9月
      起每月先還利息500元，直到103年7月始還本金1萬元及利
      息500元，至全部清償為止，始得塗銷該抵押權，自96年9
      月起至今，被告謝明軒均依約履行等語（見本院99年12月
      28日言詞辯論筆錄）是被告謝明軒前開所辯，尚堪採信。
    3.原告雖主張：被告間買賣系爭房地後，竟未塗銷系爭房地
      上設定之抵押權亦未變更抵押債務人登記，顯不符一般交
      易慣例等語，然查：被告陳思諭以系爭房地於83年6月22
      日、95年3月6日先後設定本金最高限額抵押權222萬元、
      抵押權30萬元予臺灣銀行、陳玲莉，此固有土地登記謄本
      在卷可憑。惟被告間系爭房地買賣時，被告陳思諭尚積欠
      臺灣銀行94萬元、陳玲莉30萬元，因抵押權人臺灣銀行不
      同意變更抵押權內容，故被告間約定由被告謝明軒承擔上
      開債務，以代買賣價金之給付，業據被告謝明軒陳述在卷
      ，則抵押債務既尚未清償完畢，於系爭房地設定之抵押權
      ，自無從塗銷，又抵押權設定之內容，若未經抵押權人同
      意，自亦無從為變更，是尚難單憑原告前開主張，據以推
      認被告間就系爭房地之買賣為通謀虛偽意思表示。此外，
      原告復未提出任何積極事證以盡其舉證之責，自難徒以前
      揭臆測之詞，遽謂被告間係通謀而為虛偽意思表示。
    4.基上，原告本於通謀虛偽意思表示及代位權之法律關係，
      訴請確認被告間就系爭房地之買賣契約關係不存在。被告
      謝明軒應塗銷系爭房地於95年7月28日以買賣為原因所為
      之所有權移轉登記，回復為被告陳思諭名義，自屬無據而
      不應准許。
（四）原告備位請求部分：
    1.按債務人所為之有償行為，於行為時明知有損害於債權人
      之權利者，以受益人於受益時亦知其情事者為限，債權人
      得聲請法院撤銷之。民法第244條第2項著有明文。是債權
      人依本條項規定，撤銷債務人所為之有償，須具備下列之
      條件：（1）為債務人所為之法律行為；（2）其法律行為
      有害於債權人；（3）其法律行為係以財產權為目的；（4
      ）債務人於行為時，明知其行為有害於債權人，受益人於
      受益時，亦明知其事情。又債務人出賣其財產非必生減少
      資力之結果，苟出賣之財產已獲得相當之對價，用以清償
      具有優先受償權之債務，則一方面減少其財產，一方面減
      少其債務，其對於普通債權人，即難謂為詐害行為。最高
      法院42年台上字第323號判例、51年台上字第302號判例闡
      示在案。準此而論，債務人所有之財產除對於特定債權人
      設有優先受償之擔保物權外，應為一切債務之總擔保，倘
      債務人財產已不足清償一切債務，竟將財產出賣與人，且
      非用以清償具有優先受償權之債務，致損害普通債權人依
      債權就債務人總體財產予以比例受償之可能，則難謂無詐
      害行為。惟謀於交易秩序之保障，必以買受人（即本條項
      所謂之受益人）受益時明知出賣人（即本條項所謂之債務
      人）所為之有償行為損害於債權人之權利者，此所指損害
      於債權人之權利者係以債務人之行為，致積極的減少財產
      ，或消極的增加債務，因而使債權不能獲得清償之情形，
      故債權人之債權，因債務人之行為，致有履行不能或困難
      之情形者，即應認為有損害於債權人之權利，雖並不以債
      務人因其行為致陷於無資力為限，惟受益人茍非明知債務
      人有多數之債權人，縱令債務人以前開方式損害債權人之
      權利者，因受益人無侵害他人債權故意，仍不應准債權人
      行使撤銷權。
    2.本件被告間就系爭房地之買賣，係因被告陳思諭無力償還
      積欠臺灣銀行及陳玲莉之債務，由被告謝明軒以承擔被告
      陳思諭上開債務及給付現金81萬元之方式，作為買受系爭
      房地之對價，已如前述，是被告間就系爭房地所有權之移
      轉係屬有償行為甚明。被告陳思諭於其財產已不足清償一
      切債務時，將系爭房地賣予被告謝明軒並辦理所有權移轉
      登記，因被告謝明軒並承擔系爭房地向臺灣銀行、陳玲莉
      之第一、二順位抵押債務，至今並已分期清償長達3年之
      久，足見被告謝明軒取得之對價大多用以清償系爭房地之
      抵押債務，尚難認有損害普通債權人即原告之權利可言。
      而被告間僅為朋友關係，財產一事本即個人隱私事項，且
      涉及信用，若非至親，他人不易察悉，故難以被告間具有
      朋友關係即率認被告謝明軒對被告陳思諭對外債務狀況均
      屬明瞭，更難認被告謝明軒於受讓系爭房地時，確屬明知
      被告陳思諭已積欠原告上述債務暨被告間之法律行為有害
      被告陳思諭債權人之權利。此外，原告對於被告謝明軒如
      何明知系爭房地之買賣有損害原告之債權乙節，亦僅為空
      泛之主張，未據舉證以實其說，自難認被告間之買賣行為
      已合於民法第244條第2項規定之要件，是本件原告備位之
      請求，於法亦屬不合。
五、綜上所述，原告先位之訴主張被告間為通謀虛偽意思表示及
    依代位權之法律關係，訴請確認被告間就系爭房地之買賣契
    約關係不存在；被告謝明軒應就系爭房地於95年7月28日以
    買賣為原因所為之所有權移轉登記予以塗銷，回復為被告陳
    思諭所有，暨其備位之訴主張被告間所為係詐害債權之行為
    ，訴請撤銷被告間就系爭房地之以買賣為原因之債權行為及
    移轉所有權之物權行為；被告謝明軒應就系爭房地於95年7
    月28日以買賣為原因所為之所有權移轉登記予以塗銷，回復
    為被告陳思諭所有，均無理由，應予駁回。
六、本件判決事證已臻明確，兩造其餘攻擊防禦方法及舉證，經
    核與勝負之判斷不生影響，爰不逐一論述，附此敘明。
七、一造辯論、訴訟費用負擔之依據：民事訴訟法第385條第1項
    、第78條。
中    華    民    國    99    年    12    月    31    日
                  民事第四庭    法  官  楊國精
正本係照原本作成。
如對本判決上訴，須於判決送達後20日內向本院提出上訴狀。如
委任律師提起上訴者，應一併繳納上訴審裁判費。
中    華    民    國    99    年    12    月    31    日
                                書記官  廖春玉

司法院資訊處製作；財團法人民間司法改革基金會備份。
